臺灣臺中地方法院民事判決　　　　　　　96年度訴字第1208號
原　　　告　甲○○
訴訟代理人　王銘助律師
　　　　　　游勝雄律師
被　　　告　乙○○
訴訟代理人　何中慶律師
上列當事人間請求履行契約事件，本院於民國96年8月16日言詞
辯論終結，判決如下：
    主  文
被告應交付原告新台幣伍佰萬元。
原告其餘之訴駁回。
訴訟費用由被告負擔。
本判決原告勝訴部分，於原告以新台幣壹佰柒拾萬元供擔保後，
得假執行；但被告如以新台幣伍佰萬元為原告預供擔保，得免為
假執行。
原告其餘假執行之聲請駁回。
    事實及理由
壹、程序方面：
    按訴狀送達後，原告不得將原訴變更，但有下列情形之一者
    ，不在此限：二請求之基礎事實同一者，七不甚礙被告之防
    禦及訴訟之終結者。民事訴訟法第255條第1項第2款、第7款
    定有明文。本件原告起訴時主張兩造所訂立之「同意書」目
    的，是由被告將新台幣 (下同)500 萬元移轉予原告所有供
    作照顧曾桂華日常生活之用，因而基於該契約之法律關係請
    求被告『給付』500萬元以及自起訴狀繕本送達翌日即民國
    96年5月10日起至清償之日止按年利率5%計算之利息；嗣對
    於兩造所訂立之「同意書」之真意究係被告移轉500萬元所
    有權予原告抑或只是將該500萬元交付原告保管用作照顧曾
    桂華日常生活之用有所疑慮，因而於96年8月16日言詞辯論
    期日追加備位訴訟，請求被告『交付』500萬元。本院審酌
    原告前後訴之聲明雖有追加情形，但均本於同一「同意書」
    契約之法律關係所作請求，核其主張之基礎事實相同，且不
    甚礙被告之防禦及訴訟之終結，參酌前揭法條規定，應予准
    許，合先敘明。
貳、實體方面：
一、原告部分：
  (一)先位訴訟：
    1.先位聲明：
      (1)被告應給付原告5,000,000元及自起訴狀繕本送達翌日
        即96年5月10日起至清償日止，按年利率5%計算之利息
        。
      (2)訴訟費用由被告負擔。
      (3)原告願供擔保請准宣告假執行。
  　2.先位訴訟之陳述：
      原告主張伊與被告、訴外人曾俊明、曾桂華為兄弟姐妹，
      其中曾桂華因患有智能障礙，故兩造之先父曾萍生前特別
      分別給付500萬元整予被告及訴外人曾俊明，並要求該二
      人應以其金額作為照顧曾桂華之生活費用，曾萍往生後，
      原告與被告、訴外人曾俊明為確認該兩筆金錢確實能用於
      照顧曾桂華，遂於96年1月16日由原告分別與被告、曾俊
      明簽立同意書，其中兩造所簽立之同意書約定「立約人乙
      ○○交付伍佰萬元整予甲○○支付曾桂華各項應支付的費
      用，從此不再過問任何有關此伍佰萬元的內容與金額」，
      被告並當場將以其名義為存款人之存款單5紙交由原告保
      管，以作為履約之保證。不料被告事後竟不願履約，原告
      為恐被告脫產，已向鈞院聲請假扣押，此有鈞院96年度裁
      全字第1736號裁定可憑，惟原告仍念及兄弟間情誼，遂特
      於96年3月14日以台中法院郵局第807號存證信函催告被告
      履行契約義務給付500萬元，然被告非但未出面協商，反
      而向法院聲請限期起訴，基於被告書立上開同意書之真意
      ，被告應移轉500萬元所有權予原告用以照顧訴外人曾桂
      華，爰聲明如上。
  (二)備位訴訟：
    1.備位聲明：
      (1)被告應交付500萬元予原告。
      (2)訴訟費用由被告負擔。
      (3)原告願供擔保請准宣告假執行。
    2.備位訴訟之陳述：
      倘若法院認為被告書立上開同意書之真意，只是要將500
      萬元『交付』給原告保管用作照顧訴外人曾桂華日常生活
      之用，則被告仍不得藉口其它事由而拒絕按同意書之約定
      將500萬元「交付」原告，爰聲明如上。
  (三)對被告抗辯之陳述：
    1.查96年1月16日簽立系爭同意書之經過緣由，係被告在父
      親靈堂前先主動要求原告、曾俊明、曾桂華放棄父親在銀
      行之835萬元存款之權利，並要求渠等簽立如原證六之拋
      棄同意書，原告與曾俊明當時雖無意爭取遺產，但念及曾
      桂華之日後照顧，遂要求被告須交出父親當年為照顧曾桂
      華而交予被告之500萬元，於是三人方同時立下如原證一
      、二所示之兩紙同意書。故當時被告之所以願意答應交出
      500萬元，實因其依原證六所示同意書可從父親遺產取得
      高達835萬元之利益，被告仔細衡量利弊得失後方決定交
      出500萬元，絕無急迫、輕率之情形，況且被告當庭自承
      其為高中學歷，原證一所示同意書又由其親筆書寫，並當
      場交付5紙定期存單，且當日簽立之文書正本亦均由被告
      所保管，足見被告已清楚明白同意書之內容。
    2.兩造簽立系爭「同意書」之真意，即由被告將500萬元移
      轉予原告所有，再由原告使用該500萬元以照顧訴外人曾
      桂華之日常生活，故原告自得依據該同意書契約之法律關
      係，請求被告『給付』500萬元及遲延利息。
    3.又系爭同意書明白記載「交付伍佰萬元整予甲○○支付曾
      桂華各項應支付的費用」，該契約文字已清楚表達當事人
      真意為「把錢交給甲○○支付曾桂華的各項費用」，自不
      得再曲解為兩造約定「以信託的方式來照顧曾桂華」，且
      被告自簽立同意書後即拒絕給付500萬元，卻從未提出如
      何運用該500萬元來照顧曾桂華之方式，如今主張其真意
      為「以信託的方式來照顧曾桂華」，實為不願給付500萬
      元之臨訟辯詞；而原告於96年1月16日簽立協議書後，即
      與曾俊明討論如何妥善運用500萬元以照顧曾桂華，經詢
      問合作金庫銀行中興分行，然發現如採取銀行之信託方案
      ，每年實際給予曾桂華之金額僅79,500元，信託管理費用
      卻高達30,000元以上，若再加計每年40,000元之保險費，
      則每年支出達149,500元，利息收入最高卻僅有108,000元
      ，是每年必須動用本金達41,500元，況且上開信託方案中
      如遇有突發狀況亦無法立刻動用該筆金額，甚為不便，因
      此原告與曾俊明討論後，係將500萬元採分筆定存方式，
      然後將利息轉存曾桂華帳戶，帳戶存摺由曾桂華自行保管
      ，印章則由原告保管，原告並且填具每週1,500元之取款
      單蓋章後交由曾桂華至銀行領款，如遇有突發狀況，亦可
      解除部分定存用以支付必要費用，原告與曾俊明除已依上
      開方式定期給付金錢予曾桂華，平日亦與曾桂華住在同一
      棟大樓，就近照顧，反觀被告除不願給付已約定之500萬
      元，亦未提出任何具體照顧計劃，實際上也無照顧曾桂華
      之行為，可見被告並非就如何照顧曾桂華有何疑慮，而是
      根本違約不想給付500萬元。
二、被告部分：
  (一)答辯聲明：
    (1)原告之訴及執行之聲請均駁回。
    (2)訴訟費用由原告負擔。
    (3)如受不利判決，請准供擔保免為假執行。
  (二)被告抗辯略謂：
    1.上開「同意書」係趁被告急迫、輕率無經驗所為，且依當
      時情形顯失公平：
       (1)被告之父親在96年1月10日過世，當時被告十分哀慟，
        於96年1月16日當天，尚在父喪當中，原告突於父親靈
        堂，將訴外人曾俊明所起稿之系爭同意書要求被告書寫
        簽立，被告當時正值父喪，甫哀傷逾恆，見親弟於父親
        靈堂前苦苦相逼，內心激動不已，在此情況下，被告顯
        係在輕率且急迫的情況下書寫，故正如原告律師所述，
        被告書立之後隨即反悔，因寫完冷靜一下，想到這如此
        簡單、草率的字據是無法妥善照顧曾桂華的生活，有愧
        父親所託，足見被告所為符合民法第74條規定，爰於96
        年5月29日言詞辯論時，當庭依據民法第74條規定撤銷
        此意思表示。
      (2)又系爭同意書之起稿人曾俊明是擁有國立交通大學研究
        所碩士學歷，實不應寫下如此草率的同意書，在父親的
        靈堂上激迫被告照抄，且依照常理來看，以一個擁有國
        立交通大學碩士學歷的人，會把一大筆錢交給一個管理
        能力不佳之原告來管理嗎？更何況曾俊明是原告的老闆
        ，原告在系爭同意書之起稿人曾俊明的公司上班，至今
        已有二、三年之久，二人關係密切，故被告認為當時簽
        立系爭同意書有被設計之嫌疑，否則最起碼亦構成民法
        第74條之暴利行為，被告自得撤銷此項法律行為。
      (3)原告經濟管理能力不佳，於86年之前即曾謊報土地所有
        權狀遺失，重新申請權狀後辦理借款，事後卻還不起債
        務，在86年7、8月間由被告帶著兩造之父親與原告至豐
        原替原告還清債務80萬元。而91年3、4月間原告又積欠
        中國信託商業銀行、花旗銀行、荷蘭銀行、新竹國際商
        業銀行的卡債、民間會錢、汽車貸款共達200餘萬元，
        兩造之父親無奈叫被告帶著原告一一去償還這些債務，
        足見原告管理財產之能力實在大有問題，而訴外人曾俊
        明竟敢將數百萬元之金錢交予原告管理，並起稿要求被
        告簽立系爭同意書，將高達500萬元之金錢交予原告管
        理，其內情恐不單純。
      (4)原告常年在另一胞兄曾俊明設於中國之工廠工作，平常
        是由身為長兄的被告照顧父親曾萍的生活起居、生病就
        醫等，故其父曾萍生前即表明帳戶內之現金835萬元之
        遺產全數交由被告繼承，原告及訴外人曾俊明、曾桂華
        對此事早已知悉，絕非如原告96年6月11日民事爭點狀
        所稱：因被告在靈前主動要求原告及訴外人曾俊明、曾
        桂華放棄對835萬元存款之繼承權利並要求簽立書面。
        原告欲以該放棄835萬元權利之書面作為被告並非受激
        迫之證明，並非事實。
      (5)又兩造之父親曾萍先前所遺留之835萬元，在其生前即
        交待由被告繼承，並非被告簽立系爭同意書之交換條件
        ，否則為何連訴外人曾桂華亦於上開拋棄同意書內簽名
        ？難道曾桂華也與被告有交換條件？此顯與事實不符。
    2.縱認為系爭同意書具有法律效力，但該同意書之真意是由
      被告將500萬元『交付』原告用以照顧訴外人曾桂華生活
      而已，並非要求該500萬元移轉予原告所有，原告先位請
      求被告『給付』500萬元及遲延利息，為無理由。
    3.又關於照顧訴外人曾桂華之方案，依照兩造先父曾萍生前
      之意思，是交待原告與訴外人曾俊明一起照顧曾桂華，因
      考慮患有輕微智障情形而無能力管理財產，故希望由被告
      與訴外人曾俊明各自存入500萬元之定期存款，再每週或
      每月提領利息用公支付曾桂華之生活費用，又考量原告之
      經濟管理能力，應以信託方式，亦即將該筆金錢存在受益
      人即曾桂華名下，以銀行為受託人，由被告及訴外人曾俊
      明擔任受託監察人，如此才符合兩造之先父生前照顧曾桂
      華之意思。
三、本院得心證之理由：
  (一)本院協同兩造協議簡化爭點，兩造對於下列事項不爭執 (
    本院96年5月29日言詞辯論筆錄第2、3頁參照)：
    1.兩造曾於96年1月16日簽署如原證一所示之同意書，該同
      意書內記載「立約人乙○○交付伍佰萬元整予甲○○支付
      曾桂華各項應支付的費用，從此不再過問任何有關此伍佰
      萬元的內容與金額」等語。
    2.被告曾於簽署同意書當天，交付如原證三所示之五紙定存
      單予原告保管。
    3.同意書所寫的500萬元目的係用以支付曾桂華各項費用。
  (二)本件爭執要點厥在於：其一，被告簽立本件同意書時是否處
    於急迫、輕率、無經驗的情況下所簽立？其二，兩造簽立系
    爭同意書之真意，究係被告將500萬元『給付』 (移轉所有
    權)予原告用以照顧曾桂華生活；抑或由被告『交付』500萬
    元予原告用以照顧曾桂華之生活？又被告簽立系爭同意書之
    真意是要把錢交付原告管理，並由原告用來支付曾桂華之各
    項費用？抑或由被告自行以用信託的方式照顧曾桂華生活？
    茲將本院對於爭執事項之判斷理由說明如下：
    1.被告簽立系爭同意書時並無處於急迫、輕率、無經驗之情
      形：
      被告辯稱簽署本件同意書係出於急迫、輕率或無經驗情況
      下所為乙節，已為原告所否認。按法律行為，係乘他人之
      急迫、輕率或無經驗，使其為財產上之給付或為給付之約
      定，依當時情形顯失公平者，法院得因利害關係人之聲請
      ，撤銷其法律行為或減輕其給付，民法第74條第1項定有
      明文，是行為人如主張依該民法之規定撤銷所為之法律行
      為時，自應舉證證明其所為之法律行為確實出於急迫、輕
      率或無經驗之情形，而依當時情形顯失公平，否則尚難遽
      依該法條之規定撤銷所已為之法律行為。經查：本件被告
      在96年1月16日所簽署之同意書，其內容為「立約人乙○
      ○交付伍佰萬元整予甲○○支付曾桂華各項應支付的費用
      ，從此不再過問任何有關此伍佰萬元的內容與金額」等短
      短三行，且同意書所使用之文字，均屬一般普通用語而無
      艱澀難懂之處，此有原告提出被告所不爭執真正之該同意
      書影本在卷足憑，對照被告為高中畢業等情，亦據被告陳
      稱在卷 (本院96年5月29日言詞辯論筆錄第2頁參照)，故
      就被告之教育程度而言，應有足夠之知識及判斷力分辨同
      意書所載內容；再參酌本件兩造及訴外人曾俊明於96年1
      月16日簽署同意書約定由被告與訴外人曾俊明各分別交付
      500萬元予原告用以支付、照顧曾桂華之生活時，原告與
      訴外人曾俊明、曾桂華亦同時共同書立另一紙同意書，拋
      棄對於其父親曾萍死後所遺留之現金存款835萬元之繼承
      權利，而由原告單獨繼承取得該835萬元存款權利，而被
      告同時交付5紙面額共500萬元之定期存單予原告以擔保約
      定之履行等情，已據原告提出被告所不爭執真正之原告與
      訴外人曾俊明、曾桂華共同書立之另紙同意書及定期存單
      影本5紙附卷可稽，被告雖另辯稱其父親曾萍生前即指示
      所遺留之835萬元歸被告所有等情，惟所辯情節既為原告
      所否認，被告迄未舉何證據證明其上開所辯屬實，其此部
      分抗辯情節自不可採。據此，綜觀其間簽署系爭同意書之
      整個過程，實難認為被告簽署系爭同意書時，有何處於急
      迫、輕率或無經驗之情形，此外，被告即未舉其它證據證
      明原告確實趁其急迫輕率無經驗而使其簽署系爭同意書，
      其此部分抗辯，即不足採。
    2.兩造簽署系爭同意書之真意如何：
      (1)按解釋意思表示，應探求當事人之真意，不得拘泥於所
        用之辭句，民法第98條定有明文。惟所謂解釋意思表示
        應探求當事人之真意，係指從契約之文字尚不能明瞭當
        事人之真意如何而言，倘若契約文字業已明白表示當事
        人真意，無須別事探求者，即不得反捨契約文字而更為
        曲解，最高法院17年上字第1118號判例意旨闡釋甚明。
      (2)兩造簽署系爭同意書之真意應只是由被告『交付』500
        萬元予原告保管用以照顧曾桂華之生活而已，並非將該
        500萬元移轉予原告所有：
        觀兩造書立之同意書內容「立約人乙○○ (即被告)交
        付伍佰萬元整予甲○○ (即原告)支付曾桂華各項應支
        付的費用…」等語，系爭同意書已明文約定「交付」而
        非「給付」，且被告之所以交付原告500萬元之目的，
        係要用以照顧訴外人曾桂華之生活，而非交予原告個人
        自行花用等情，亦為兩造所不爭執，足見，被告並無將
        該500萬元所有權移轉予原告個人之意思甚明 (至於是
        否移轉為訴外人曾桂華所有，要屬另一事項)，原告空
        言主張被告書立系爭同意書之真意，即係要求500萬元
        移轉予原告個人所有，尚不足採。據此，原告先位基於
        兩造間之系爭「同意書」契約之法律關係，請求被告『
        給付』500萬元及自起訴狀繕本送達翌日即96年5月10日
        起至清償日止，按年利率5%計算之利息，即嫌無據，不
        應准許。
      (3)兩造簽署系爭同意書的真意是要把錢『交付」原告管理
        ，並由原告運用以支付曾桂華之各項費用，而非由被告
        自行決定信託的方式照顧曾桂華：
        本件兩造約定由被告交付500萬元整予原告支付訴外人
        曾桂華之各項應支付費用，並書立同意書載明「… (被
        告)從此不再過問任何有關此伍佰萬元的內容與金額」
        等語，有原告提出被告所不爭執真正之上開同意書影本
        附卷足憑。兩造已明白約定由被告交付500萬元整予原
        告支付訴外人曾桂華之各項應支付費用，並無隻字片語
        提及該500萬元應交付銀行信託或任由被告決定信託方
        式用以照顧曾桂華，甚且，白紙黑字明白約定被告不得
        干涉原告運用該500萬元照顧訴外人曾桂華之方式，亦
        見兩造簽署系爭同意書之真意，原告只須將該500萬元
        用來照顧曾桂華即為已足，至於原告究意以定期存款、
        信託或其它方式來照顧曾桂華，則由原告自行決定之，
        被告不得干預，據此，被告辯稱原告須先辦妥信託方式
        照顧曾桂華，伊始願交付500萬元予原告等語，即與系
        爭同意書之約定意旨不符而不足採。故原告備位訴訟依
        據兩造簽署之系爭「同意書」契約之法律關係，請求被
        告交付500萬元部分，自屬有據。
  (三)綜上所述，本件原告先位訴訟、被告抗辯暴利行為以及原告
    應先辦妥信託始願交付500萬元等等，均不可採。從而，原
    告提起本件備位訴訟，依據兩造間之系爭「同意書」契約之
    法律關係，請求被告交付500萬元，應予准許；至於原告其
    餘請求 (先位訴訟)，則尚嫌無據，應予駁回。又兩造分別
    陳明願供擔保聲請宣告假執行、免為假執行，就原告勝訴部
    分，均核均無不合，爰分別酌定相當之擔保金額准許之；至
    於原告敗訴部分，其假執行之聲請已失所附麗，應併予駁回
    。
四、訴訟費用負擔及假執行宣告之依據：民事訴訟法第79條、第
    390條第2項、第392條第2項。
中　　華　　民　　國　　96　　年　　9 　　月　　7 　　日
                  民事第二庭    法　官　王永春
以上正本係照原本作成
如對本判決上訴，須於判決送達後20日內向本院提出上訴狀
中　　華　　民　　國　　96　　年　　9 　　月　　7 　　日
                                書記官　鄭淑英
